【裁判字號】    99,抗更(一),31
【裁判日期】    990120
【裁判案由】    給付違約金
【裁判全文】
臺灣高等法院臺中分院民事裁定        99年度抗更(一)字第31號
抗  告  人  乙○○
相  對  人  甲○○
上列抗告人因與相對人間請求給付違約金事件，對於中華民國98
年7 月10日臺灣臺中地方法院98年度重訴字第97號裁定提起抗告
，本院裁定後，經最高法院發回，本院更為裁定如下：
    主  文
原裁定廢棄。
    理  由
一、原裁定意旨略以：原審判決於民國（下同）98年5月5日寄存
    送達於抗告人當時戶籍所在地台中縣大肚鄉○○村○○路○
    段 338號之台中縣警察局烏日分局追分派出所，有送達證書
    在卷可稽，依民事訴訟法第138條第2項規定，自寄存送達之
    日起經10日發生效力，而上訴人延至98年7月9日始提起上訴
    ，顯逾不變期間，應予駁回抗告人之上訴云云。
二、抗告人抗告意旨略以：抗告人自80年1 月22日起全家即居住
    於台中縣烏日鄉○○街31號，至今皆未搬遷，左鄰右舍皆可
    證明。抗告人於90年12月28日雖將個人戶籍遷至台中縣大肚
    鄉○○村○○路○段338 號，惟其目的僅在於取得大肚鄉民
    身分，以便於成立大肚鄉果樹產銷班，經營位於大肚鄉○○
    村○○路○段512 巷46-6號之追分生態休閒農園，抗告人實
    際並未居住於大肚鄉，抗告人之住所始終為台中縣烏日鄉○
    ○街31號，故訴訟文件皆應向該處為送達始為適法。詎本件
    原審審理期間，相關之訴訟文書皆送達於大肚鄉○○村○○
    路○段 338號，當時抗告人未居住於該地，相對人於原審審
    理時所提出之「原套繪管制之法定空地及水土保持變更計畫
    」資料中，亦載有抗告人之實際住所，即台中縣烏日鄉○○
    街31號。揆諸最高法院 64年度台抗字第481號判例意旨，則
    抗告人之戶籍地，即非應送達之處所，自不得於該處為寄存
    送達，惟原審仍按抗告人之戶籍地為寄存送達，致使抗告人
    無法及時知悉訴訟，而失去為己防禦之機會，遭受不公平之
    判決，故原審所為之送達均不合法，對抗告人自不發生送達
    之效力。又，本件寄存送達，並無任何送達通知書黏貼於抗
    告人上開戶籍之門首，經抗告人提出質問，台中縣警察局烏
    日分局追分派出所亦坦承無黏貼之事實。本件郵務士並未將
    送達通知書黏貼於門首或其他適當位置，而僅將之混雜於垃
    圾信件與廣告單中，一併投入信箱。抗告人事後發現，郵務
    送達通知書背後之黏貼膠帶從未拆封過，更可證明從未有依
    法黏貼於門首之送達程序，致使抗告人無從知悉訴訟文件之
    寄存而無法領取，觀諸上開判例意旨，原審所為送達並不合
    法，對抗告人不發生送達效力。本件訴訟文書之送達處所及
    送達程序均不合法，對抗告人不生送達之效力，無從起算抗
    告人之上訴期間，上訴期間應自抗告人實際收受訴訟文書時
    始為起算，爰依法聲明廢棄原裁定云云。
三、按民事訴訟法第138 條所規定之寄存送達，限於不能依同法
    第136條及第137條規定行送達者，始得為之。設其送達之處
    所，雖原為應受送達人之住居所、事務所或營業所而實際上
    已變更者，該原住居所、事務所或營業所，即非應為送達之
    處所，自不得於該原處所為寄存送達，此有最高法院64年台
    抗字第 481號判例可資參照。次按送達於應受送達人之住居
    所、事務所或營業所行之，對於法定代理人之送達，亦得於
    當事人本人之事務所或營業所行之，民事訴訟法第 136條定
    有明文。所謂住所，即以久住之意思住於一定地域之謂；所
    謂居所，乃以暫時目的所居之場所；而所謂營業所，則指從
    事商業或其他營業之場所。又不能依民事訴訟法第 136條、
    第137條之規定為送達者，固得依同法第138條之規定為寄存
    送達，惟應受送達人之住居所、事務所或營業所現已變更者
    ，縱令其戶籍登記尚未遷移，仍不得於原處所為寄存送達，
    此亦有最高法院 88年度台抗字第251號裁判要旨可資參照。
    準此，如為寄存送達，應於應受送達人實際領取該訴訟文書
    時始發生送達之效力。又戶籍法為戶籍登記之行政管理規定
    ，戶籍地址乃依戶籍法所為登記之事項，並非認定住所之唯
    一標準。
四、查，原審判決及更正判決主文之裁定，係向「台中縣大肚鄉
    ○○村○○路○段 338號」送達，因未獲晤抗告人或其同居
    人、受僱人，因而分別於98年5月5日、 98年6月18日寄存台
    中縣警局烏日分局追分派出所，有送達證書可憑（見原審卷
    第36、40頁），然抗告人否認居住該址，且稱其業已居住在
    「台中縣烏日鄉○○村○○街31號」多年，並未變更住所，
    此為相對人所明知，蓋抗告人為協助相對人申請水土保持義
    務人，以相對人名義申請，惟地址均記載為抗告人之現居地
    ，足見相對人明知抗告人之實際居住地，業據其提出與台中
    縣政府往來相關文書為證（見本院前審卷附件一，第 7頁至
    第14頁參照），揆諸首揭說明，抗告人縱有變更戶籍地址，
    惟抗告人從未遷離現居住所，則原法院之訴訟送達文書竟以
    變更之戶籍地址為送達處所，已於法不合，且縱為寄存送達
    ，依前開說明，亦不生寄存送達之效力。準此，本件原審98
    年4月24日之民事判決及更正裁定雖於98年5月5日、98年6月
    18日寄存送達於追分派出所，但因變更之戶籍地址並非抗告
    人之住所，則上訴期間仍應自抗告人實際收受該判決之日起
    算，是原審以98年5月5日（不合法之寄存送達日）為計算抗
    告人之上訴期間，認為抗告人上訴逾期而駁回上訴，顯有未
    洽。抗告意旨指摘原裁定不當，聲明廢棄，為有理由，爰予
    廢棄，發回原法院更為妥適之處理。
五、據上論結，本件抗告為有理由，依民事訴訟法第492 條，裁
    定如主文。
中    華    民    國    99    年    1     月    20    日
                民事第三庭    審判長法  官  陳照德
                                    法  官  李平勳
                                    法  官  曾謀貴
以上正本係照原本作成。
再為抗告應以適用法規顯有錯誤為理由。
如提起再抗告者應於裁定送達後10日內向本院提出抗告理由狀（
須按照他造人數附具繕本）並繳納抗告裁判費新臺幣1,000元，
同時委任律師或具有律師資格之關係人為代理人。
                                    書記官  王麗珍
中    華    民    國    99    年    1     月    20    日
                                                      Ｓ


司法院資訊處製作；財團法人民間司法改革基金會備份。
